臺灣高等法院刑事判決　　　　　　 94年度上更(一)字第257號
上　訴　人
即　被　告　丁○○
指定辯護人　本院公設辯護人　戊○○
上列上訴人因強盜等案件，不服臺灣臺北地方法院九十三年度訴
字第一一三六號，中華民國九十三年十一月三十日第一審判決（
起訴案號：臺灣臺北地方法院檢察署九十三年度偵字第六三六三
號），提起上訴，判決後，經最高法院撤銷發回，本院判決如下
：
    主  文
原判決撤銷。
丁○○結夥三人以上攜帶兇器於夜間侵入住宅竊盜，因脫免逮捕
而當場施以強暴，處有期徒刑柒年貳月。扣案金屬棒壹支沒收。
    事  實
一、丁○○與丙○○（原審另行審理）係兄弟，二人於民國九十
    三年三月二十一日在臺北縣永和市○○路二八三巷十二號一
    樓住處，與身分不詳但均已成年之「吳世保」（綽號為阿保
    或阿寶）及「徐逸鴻」（均另由臺灣臺北地方法院檢察署檢
    察官偵查中），共同意圖為自己不法之所有，商議行竊。議
    定後，隨即由「徐逸鴻」駕車，搭載丁○○、丙○○及「吳
    世保」，並攜帶「吳世保」所有客觀上足以危害他人生命、
    身體之兇器即金屬棒一支，至臺北縣新店市搜尋作案目標。
    迨至該日下午七時許之夜間，四人擇定臺北縣新店市○○路
    一○八號作案，並推由丁○○及「吳世保」下車行竊，丙○○及「徐逸鴻」則在車上把風、接應。丁○○及「吳世保」
    下車後，先由「吳世保」以不詳方法接續打開該處一樓大門
    及五樓之門鎖，侵入居住於該地五樓之甲○○及其子乙○○
    之住宅內竊盜。「吳世保」在上址五樓甲○○母親房間內竊
    得手環三只，得手後正欲離去時，遭乙○○撞見，「吳世保
    」即對乙○○表示其僅欲求財，不要擋其等語，並即趁乙○○下樓找父親甲○○求救時逃逸。嗣乙○○返回該址四樓告
    知父親甲○○有竊賊併再度上五樓時，適遇未及離去之丁○○，丁○○旋即往樓下逃竄，然在上址一樓鐵門外，即遭乙○○追上，乙○○徒手自丁○○之後方，反扣住丁○○腋下
    ，甲○○亦隨後趕上，合力制服丁○○，並於該處等候警方
    到來（同時間已有鄰人報案）。惟丁○○為能掙脫，脫免逮
    捕，即強力且劇烈地扭動身體並與乙○○拉扯，而當場施以
    強暴行為，致乙○○受有右手背挫擦傷之傷勢（傷害部分未
    據告訴）。警方到來之同時，在車上把風、接應之「徐逸鴻
    」、丙○○見狀，基於共同脫免丁○○逮捕之犯意聯絡，迅
    即搶先開車接近，並由丙○○持上開金屬球棒下車上前營救
    丁○○，丙○○除衝倒甲○○外，並持該金屬棒自後揮擊乙○○，而當場施以強暴行為；丁○○見狀，除續扭動身體外
    ，並即上舉雙手，藉以脫下上衣，進而掙脫乙○○之束縛，
    而於混亂中跳上汽車之右前座，由「徐逸鴻」駕車搭載迅速
    逃離現場。丙○○則於爭欲擠上右前座之際，經隨後追至之
    乙○○抓下車，警方則適時到達現場逮捕，並扣得上開金屬
    棒一支及丁○○脫下之白色內衣、灰色毛衣各乙件。
二、案經臺北縣政府警察局新店分局報告臺灣臺北地方法院檢察
    署檢察官偵查起訴。
    理  由
壹、程序事項：
  一、本院經當事人之同意，由受命法官於準備程序訊問證人丙○○、甲○○所得之供述證據，雖屬審判外之陳述，然經
      當事人於審判程序同意為證據，且本院審酌各該證人均經
      當事人之詰問或本院之訊問，依刑事訴訟法第一百五十九
      條之四之規定，應得為證據。
貳、實體事項：
  一、查被告丁○○與丙○○、「徐逸鴻」及綽號為阿保或阿寶
      之「吳世保」於前揭時、地共同商議行竊，議定後，隨即
      由「徐逸鴻」駕車，搭載丁○○、丙○○及「吳世保」外
      出，並於擇定臺北縣新店市○○路一○八號後，推由丁○○及「吳世保」下車以前開方法行竊，丙○○及「徐逸鴻
      」則在車上把風、接應，其後被告在上址一樓鐵門外，遭
      乙○○制服等事實，業據被告於偵查、原審及本院訊問時
      供述明確。而被害人甲○○、乙○○之住宅於前開時、地
      遭侵入竊取手環三只之事實，並經甲○○、乙○○於檢察
      官訊問或本院前審詰問時供述明確（見偵卷第八一、八三
      頁、本院九十四年度上訴字第二號卷第四一頁以下。甲○○、乙○○於檢察官訊問時所為之指述，雖係審判外之供
      述，然甲○○、乙○○二人親歷發現、進而逮捕被告及共
      犯丙○○等事實，所述遭竊之情形，與被告之自白亦無不
      符，並無顯然不可信之情況，依刑事訴訟法第一百五十九
      條之一第二項之規定，應得作為證據，併此敘明）。共犯
      丙○○於本院詰問時亦坦承有在其家中聽到丁○○、「吳
      世保」、徐逸鴻他們要去偷東西，其並隨同外出，車上有
      一支金屬棒等事實。互核被告關於竊盜之自白，與被害人
      及共犯所述之情節相符，且有扣案之球棒一支可證，堪認
      被告自白竊盜與事實相符，可以採信。
  二、被告及共犯丙○○於被告行竊後未離去現場前，為脫免逮
      捕，曾對被害人施強暴之認定：
  （一）查被告及共犯丙○○於被告行竊後未離去現場前，為脫
        免逮捕，曾對乙○○、甲○○有事實欄所示之強暴行為
        之事實，已經乙○○於本院詰問時供述明確。甲○○就
        乙○○如何制服被告、其如何幫忙抓著被告、鄰居報警
        、等候警方到來，以及警方到來之同時，如何有一輛民
        車搶先駛進，因被害人誤以為係警察而遭下車之人推倒
        、乙○○如何遭棍棒毆打、甲○○如何反擊、被告如何
        藉機脫下衣服掙脫逮捕、乙○○如何逮捕丙○○等情，
        亦據甲○○於本院詰問時證述明確（見本院卷第五十頁
        以下）。丙○○就甲○○之上開供述亦稱：「情形如他
        所說一樣，可是只有我一人下車而已」（見本院卷第五
        六頁）。被告亦稱：他們反扣我，拉住我的衣服，他兒
        子拉我後面，我把衣服往上一脫就跑掉，他（甲○○)
        說的整個過程都是對的等語（見本院卷第二七、五三頁
        ）。
  （二）被告雖否認被逮捕後曾對逮捕之人施強暴。惟查，被告
        於原審訊問時已坦承有與被害人拉扯（見原審卷第九八
        頁）。被害人乙○○於檢察官訊問時詰證稱：抓住竊賊
        時，他有反抗及與我拉扯，反抗、拉扯結果我的左手韌
        帶被拉傷，其他部分挫傷比較輕微。又稱：他極力掙脫
        致上衣被扯掉等語（見偵卷第八一、八二頁）。於本院
        詰問時更證稱：他被我從腋下勾住，一直要逃脫，我就
        一直抓住他；又稱：「（你身上的傷如何來的？）我身
        上比較多的是挫傷，我在制服對方期間中，對方用力的
        扭動、拉扯造成我的受傷」、「（為何掙脫與拉扯，會
        造成你那麼多的傷？）他用劇烈的動作要掙脫，所以施
        很大的力，我就被拉傷」、、「對方一直往前跑，左右
        手與肩膀不停的揮舞移動」、「他主要想掙脫與逃跑」
        等語。乙○○之右手背挫擦傷，於案發當日即九十三年
        三月二十一日赴天主教耕莘醫院急診之事實，亦有該醫
        院之診斷証明書可徵（見偵卷第二八頁）。被告否認有
        施暴行為，顯係避重就輕之詞，不可採信。此外，並有
        行兇用之金屬製球棒及被告遺留現場之上衣兩件可徵（
        見偵卷第四十、四三頁照片）。
  （三）其次，警方到來之同時，左近停車之「徐逸鴻」、丙○○見狀，迅即搶先開車接近，由丙○○持金屬球棒下車
        上前營救丁○○，丙○○除衝倒甲○○外，並持該金屬
        棒自後揮擊乙○○；被告見狀，除續扭動身體外，並即
        上舉雙手，藉以脫下上衣，進而掙脫乙○○之束縛，而
        於混亂中跳上汽車之右前座，由「徐逸鴻」駕車搭載迅
        速逃離現場；丙○○則於爭欲擠上右前座之際，經隨後
        追至之乙○○抓下車，警方則適時到達現場逮捕等事實
        ，已經乙○○、甲○○於本院詰問時證述明確，並為丙○○所不否認。被告亦稱：我看到丙○○下車，棍子還
        在揮很亂，我把衣服掙脫，然後一起衝向車，我們坐前
        坐，一切事情發生得很快，我看到丙○○下車我才又掙
        脫等語（見原審卷第一二七、一二八頁）。對照乙○○
        稱：下車拿球棒者有對我攻擊，他是來救人，被我抓住
        的這人就開始扭動，我感覺背後有被撞擊或敲打的感覺
        等語（見本院卷第七五頁）。足見被告被逮捕期間，發
        現丙○○、徐逸鴻前來搭救，即接續原來脫免逮捕之意
        思，利用前來營救之丙○○之施強暴之行為達到脫免逮
        捕之目的。被告與丙○○、徐逸鴻間，就脫免被告逮捕
        而施強暴，自有犯意之聯絡及行為之分擔。
  （四）被告雖辯稱：乙○○所受傷害係乙○○欲自車上拉下丙○○致與丙○○一起摔下車所造成云云。然查，乙○○
        明確證稱：我確定是被告掙扎時受傷的，因為我從車上
        抓住的那個人跟我一起掉下來，是因為車門關起來，車
        子開動才會掉下來，我們之間並無激烈拉扯等語。又稱
        ：我感覺頭部及背部受攻擊，詳細打幾下記不起來，是
        用手還是鐵棒，因為視線的關係，沒有看清楚等語。甲○○亦稱：我清楚記得車上有人拿著鋁棒衝下來，我兒
        子被他打一下沒怎樣，我才拿木棒朝對方頭部敲下去等
        語（見本院卷第五二、五五頁）。足見乙○○所受之傷
        害非因丙○○之毆擊，亦非如被告所辯乙○○與丙○○
        一起摔下車所造成。被告另辯稱：若其激烈拉扯，何以
        其毛衣未破云云。然查被告穿著者係長袖毛衣（見偵卷
        第四三頁照片）。乙○○稱：被告所穿毛衣很寬鬆；又
        稱：被告用劇烈的動作要掙脫，所以施很大的力；被告
        亦稱：乙○○把我的手挾得很緊（見本院卷第七五、七
        六、七八頁）。亦即乙○○為制止被告脫逃而施力挾緊
        被告，果如此，被告之毛衣實不必然破裂。應附帶一提
        者，證人甲○○於本院前審詰問時雖證稱：「是我兒子
        乙○○用徒手抓到被告丁○○的手部，並把丁○○抱住
        。抓住以後，我有上前幫忙抓牢。當時丁○○對於我們
        抓他的行為，並沒有掙扎的反應。後來就有同夥上前來
        救丁○○。」、「丁○○是沒有強力的反抗動作」等語
        （見本院上訴二號卷第四二頁），於本院詰問時亦稱：
        被告被我們抓住後等候警察到來期間沒有動作，偶而有
        一點想掙扎的動作，根本跑不掉云云（見本院卷第五一
        頁）。然甲○○並非反扣制止被告之人，甲○○且是被
        告遭乙○○逮捕後始趕到現場幫忙制止之人，被告是否
        有激烈之反抗、拉扯之動作，應不能親自感受，自以乙○○所述較為可採。且甲○○所述，有部分與事實略有
        出入，亦可印證甲○○所述之部分事實不能採信。如持
        棒下車救人者，僅丙○○一人，此經被告、丙○○及乙○○供述在卷。甲○○卻於原審詰問時稱：在我們把丙○○抓住之後，就有人持棒子要打我兒子乙○○；又稱
        、「（到底是何人持棒子打乙○○？）是當時在車上另
        外的人，非被告兄弟二人。」（見本院上訴第二號卷第
        四二、四三頁）；其後於本院詰問時仍稱：看到一部車
        往我們這邊衝過來，下來兩、三個人，我們以為是刑警
        ；或稱那時候有四、五個、三、四個下來云云（見本院
        卷第五二、五五頁）。
  （五）綜上所述，被告行竊後未離去現場前，為脫免逮捕，曾
        對被害人施強暴，並曾藉共犯施強暴之機會脫免逮捕之
        事證極為明確。被告所辯未施強暴云云，不可採信。被
        告其餘所辯及其餘有利被告之證據，因無礙於本案事實
        之認定毋逐一論列之必要，附此明敘明。
  三、論罪科刑：
  （一）按刑法第三百二十一條第一項第三款之攜帶兇器竊盜罪
        ，係以行為人攜帶兇器竊盜為其加重條件；而所謂兇器
        ，其種類並無限制，凡客觀上足對人之生命、身體、安
        全構成威脅，具有危險性之兇器均屬之，且祇須行竊時
        攜帶此種具有危險性之兇器為已足，並不以攜帶之初有
        行兇之意圖為必要。被告丁○○及「吳世保」侵入住宅
        行竊時雖未隨身攜帶，然仍由共犯「徐逸鴻」、丙○○
        攜帶放置車內隨時備用；而扣案之金屬棒質地堅硬（見
        卷附之照片），持以行竊，確足以對人之生命、身體等
        造成危害，應屬兇器無誤，符合刑法第三百二十一條第
        一項第三款攜帶兇器竊盜之加重條件。次按，刑事法上
        之結夥，如共謀共同正犯中之僅參與謀議者，雖不計入
        結夥之人數，然在場共同實施或分擔犯罪之行為者，其
        人數則應計入。本案雖僅有被告及「吳世保」侵入住宅
        施行竊盜，然徐逸鴻、丙○○不僅在室外把風，且有所
        接應，此由丙○○實際上參與營救被告即可印證。亦即
        「徐逸鴻」、丙○○在場接應、把風，對於被告及「吳
        世保」之能否完成竊盜之行為，有相當之關鍵；再參諸
        徐逸鴻、丙○○與被告、「吳世保」先有商議之事實，
        可知該等接應、把風之行為，僅係渠等為完成竊盜行為
        之內部分工，應認為被告及共犯所為，合於結夥三人以
        上竊盜之構成要件。再按，刑法第三百二十九條所規定
        之竊盜或搶奪，因防護贓物、脫免逮捕或湮滅罪證，而
        當場施以強暴、脅迫者，即以強盜論，不以所施強暴、
        脅迫手段，須至使他人不能抗拒程度為成立準強盜罪之
        要件，此與刑法第三百二十八條第一項之普通強盜罪之
        構成要件不同；且所謂「當場」，固不以實施竊盜或搶
        奪者尚未離去現場為限，即已離盜所而尚在他人跟蹤追
        躡中，仍不失為當場。被告於實施竊盜後被發見並於逃
        離現場後在上址一樓遭被害人逮捕，進而為脫免逮捕而
        施強暴，所為自合於當場施強暴之要件。
  （二）核被告所為，係犯刑法第三百三十條第一項之攜帶兇器
        加重強盜罪，公訴意旨認被告係犯同法第三百二十九條
        之準強盜罪及刑法第三百二十一條加重竊盜罪之想像競
        合犯，尚有未洽；且因起訴之基本事實同一，本院自得
        審判，並應變更起訴法條。
  （三）被告就結夥三人以上攜帶兇器於夜間侵入住宅竊盜部分
        ，與共犯丙○○及已成年之「吳世保」、「徐逸鴻」等
        人，有犯意聯絡及行為分擔而為共同正犯。被告為脫免
        逮捕而施強暴部分，與丙○○、徐逸鴻，亦有犯意聯絡
        及行為分擔，亦為共同正犯。「吳世保」於案發後已先
        逃離現場，並無證據證明其就施強暴部分亦有犯意之聯
        絡。
  （四）審酌被告正值壯年，竟不思正途，攜帶兇器竊取財物並
        以強暴手法以求脫免逮捕，雖有可議，然犯罪所用手段
        尚非重大，犯罪之動機係因父親生病，家中缺錢（見偵
        卷第一０七頁被告之供述），犯罪後否認部分犯行之態
        度，但已賠償被害人萬餘元等一切情狀，量處如主文所
        示之刑。
  （五）扣案金屬棒一支係被告及共犯持以行竊及施強暴之兇器
        ，依丙○○之供述，且係「吳世保」所交付，「吳世保
        」雖未到案，應可認係「吳世保」所有，應依法宣告沒
        收。另扣案白色內衣及灰色上衣各一件，雖係被告丁○○所有之物，但並非供犯罪所用、犯罪預備之物或因犯
        罪所得之物，復非義務沒收之物，核與沒收要件不合，
        爰不另為沒收之諭知，附此敘明。
  四、原審判決應撤銷之理由：原審判決以被告罪證明確並據以
      論罪科刑，固非無見。然原審判決事實欄記載：「：：：
      乙○○並將丁○○之手肘反扣在後，丁○○為脫免逮捕，
      便對乙○○以徒手拉扯並強力掙脫之方式當場施以強暴行
      為，致乙○○受有右手背挫擦傷之傷勢（：：：）。此時
      在車上把風之丙○○見狀，即下車持渠等所攜帶足供兇器
      使用之金屬棒上前營救丁○○，並持該金屬棒對乙○○當
      場施以強暴行為，致混亂中丁○○得趁隙跳上車前座，由
      「徐逸鴻」駕車搭載迅速逃離現場」等語。似認為丙○○
      為使被告脫免逮捕而施強暴。依本院前開說明，亦可認丙○○及徐逸鴻就施強暴使被告脫免逮捕部分，亦有犯意之
      聯絡及行為之分擔。然原審判決理由欄卻謂被告與丙○○
      、「徐逸鴻」間，就加重強盜罪部分無犯意之聯絡或行為
      分擔，不能成立共同正犯，尚有未洽。被告上訴否認施強
      暴，雖無理由，然原審判決既有未當，自應由本院將原審
      判決撤銷改判。
據上論斷，應依刑事訴訟法第三百六十九條第一項前段、第三百
六十四條、第二百九十九條第一項前段、第三百條，刑法第二十
八條、第三百三十條第一項、第三百二十一條第一項第一款、第
三款、第四款、第三十八條第一項第二款，判決如主文。
本案經檢察官朱家崎到庭執行職務。
中　　華　　民　　國　　94　　年　　7 　　月　　19　　日
　　　　　　　　　刑事第十七庭  審判長法　官　吳啟民
　　　　　　　　　　　　　　　　　　  法　官　蘇隆惠
　　　　　　　　　　　　　　　　　　  法　官　林瑞斌
以上正本證明與原本無異。
如不服本判決，應於收受送達後十日內向本院提出上訴書狀，其
未敘述上訴之理由者並得於提起上訴後十日內向本院補提理由書
（均須按他造當事人之人數附繕本）。
                                      書記官　陳思云
中　　華　　民　　國　　94　　年　　7 　　月　　20　　日
附錄：本案論罪科刑法條全文
中華民國刑法第321條
犯竊盜罪而有左列情形之一者，處六月以上、五年以下有期徒刑
；
一  於夜間侵入住宅或有人居住之建築物、船艦或隱匿其內而犯
　　之者。
二  毀越門扇、牆垣或其他安全設備而犯之者。
三  攜帶兇器而犯之者。
四  結夥三人以上而犯之者。
五  乘火災、水災或其他災害之際而犯之者。
六  在車站或埠頭而犯之者。
前項之未遂犯罰之。
中華民國刑法第330條
犯強盜罪而有第321條第1項各款情形之一者，處七年以上有期徒
刑。
前項之未遂犯罰之。
